臺灣新北地方法院板橋簡易庭民事簡易判決
111年度板簡字第1764號
原      告  洪娟娟  
            洪媖媖  
            洪巧玲  
            洪照先  
上四人共同
訴訟代理人  林琦勝律師
被      告  洪仁仁  


上列當事人間請求返還不當得利事件，本院於民國111年10月25
日言詞辯論終結，判決如下：
    主  文
被告應給付原告每人各新臺幣壹拾壹萬參仟壹佰柒拾參元，及自
民國一百一十年十月十九日起至清償日止，按年息百分之五計算
之利息。
原告其餘之訴駁回。
訴訟費用由被告負擔百分之九十七，餘由原告負擔。
本判決關於原告勝訴部分得假執行；但被告如各以新臺幣壹拾壹
萬參仟壹佰柒拾參元分別為原告供擔保，免為假執行。
    事實及理由
一、原告主張：
㈠、緣坐落彰化市○○鎮○○段0000地號土地及其上鹿港鎮龍山段115
    建號建物（下稱系爭房地）原本為兩造分別共有，後原告等
    四人訴請分割共有物及不當得利，案經彰化地方法院108年
    度訴字第751號判決（下稱前案）確定，准予變價分割。不
    當得利部分因上開判決認定有民法第820條第1項管理約定，
    而駁回原告等四人不當得利之請求，但系爭房地業經彰化地
    方法院執行處109年度司執字第7313號於民國110年1月20日
    拍定，兩造間已無共有關係，則前案判決所認定之管理約定
    ，應已發生終止效力，兩造間應不再存有共有物管理約定。
㈡、查被告於前案審理時表示，被告自96年3月3日起開始管理系
    爭房地，每年結餘分別為96年新臺幣（下同）31,871元、97
    年96,975元、98年174,492元、99年59,471元、100年9,869
    元、101年204,711元、102年91,219元、103年92,871元、10
    4年77,803元、105年7,539元、106年61,560元、107年81,38
    5元、108年1月至7月102,540元、108年8月1日至109年12月3
    1日止306,000元，共計1,398,396元。因兩造間於110年1月2
    0日系爭土地拍定後，分管約定已經終止，故被告應將上開
    款項，依原告等四人之應有部分比例，返還予原告。原告等
    四人之應有部分比例各為12分之1，故被告應返還原告等四
    人各11萬6533元。為此，爰依不當得利之法律關係提起本件
    訴訟，並聲明：被告應給付原告四人各116,533元，及自起
    訴狀繕本送達翌日起至清償日止，按年息百分之5計算之利
    息。
二、被告則以：被告及洪志堅與原告之父親洪志洋，協議由被告
    管理使用系爭不動產，96年5月系爭不動產出租後，所得收
    入為公基金，作為日後稅金繳納、房屋修繕、洪氏家族應分
    攤費用（如遷葬、納骨塔購買）、龍山寺基地租金、祭祀祖
    先祭品及交通費、電費（房屋僅店面出租）、人情紅白包等
    開銷，並由被告統籌管理，97年起從租金中勻出一小部分當
    年終紅利，在過年前發放，大哥於107年1月往生，依例發給
    其兒子洪力壹，未料引起原告疑義，從108年起就不再發放
    ，被告依民法第820條第1項規定，維持原協議方式繼續維持
    公積金的運作模式。此經前案審認後，判認被告之答辯與常
    理相符，堪認洪志洋與被告間就系爭不動產之出租管理等應
    有協議存在；更依此認定原告等主張被告無權占有收取不當
    得利為無理由。自上開公積金之使用内容觀之，除稅金繳納
    、房屋修繕之外，尚有洪氏家族應分攤費用（如遷葬、納骨
    塔購買）、龍山寺基地租金、祭祀祖先祭品及交通費、電費
    （房屋僅店面出租）、人情紅白包等等開銷，因此縱使房地
    分割已無共同基金之收入來源，然公積金使用之目的仍存在
    ，並未因之發生終止之效力。原告等主張此協議終止，應自
    負舉證之責，蓋公積金使用之約定或協議之效力，尚不得僅
    因房地分割後已無分別共有狀態，或已無收入來源而終止等
    語置辯，並聲明：原告之訴駁回。
三、本院之判斷:
㈠、按分管契約，係共有人就共有物之使用、收益或管理方法所
    訂定之契約，共有人請求分割共有物，應解為有終止分管契
    約之意思。是經法院判決分割共有物確定者，無論所採行分
    割方法為何，均有使原分管契約發生終止之效力。僅分割方
    法採行變價分割時，因於該判決確定時，不當然發生共有物
    變賣之效果，共有物之所有權主體尚未發生變動，共有人間
    之共有關係應延至變賣完成時消滅而已。而分管契約既經判
    決分割共有物確定而消滅，共有物之用益及管理回復原來之
    關係，除非經共有人協議或依民法第820條第1項規定為決定
    ，共有人不得任意占有使用共有物之特定部分（最高法院10
    7年度台上字第879號判決意旨參照）。查被告管理系爭房地
    ，係基於分管協議，為本院108年度訴字第751號判決所合法
    認定之事實。然前案判決既係分割共有物之判決，並於109
    年1月14日確定，且系爭房地經送執行而於110年1月20日拍
    定，依上說明兩造間所訂之原分管契約，即因而消滅。被告
    雖抗辯公積金使用之協議仍然存在云云，然系爭房地之分管
    契約已然消滅，而被告亦未舉證證明兩造間就系爭房地仍有
    其他約定或就分管契約餘款之使用有任何協議，自難認認其
    之抗辯為可採。
㈡、次按無法律上之原因而受利益，致他人受損害者，應返還其
    利益，民法第179條前段定有明文。準此，依前述，被告管
    理使用系爭不動產，所得收入為公基金，原係基於兩造分管
    契約，依約得管理系爭房地使用收益，且原告對於被告110
    年1月20日前之公積金使用亦不爭執。惟兩造間所訂之原分
    管契約已經消滅，是被告繼續占有公積金自無法律上原因，
    則原告自得主張被告返還110年1月20日時結餘之公積金。本
    件經被告陳報其自96年3月3日起開始管理系爭房地，每年結
    餘分別為96年31,871元、97年96,975元、98年174,492元、9
    9年59,471元、100年9,869元、101年204,711元、102年91,2
    19元、103年92,871元、104年77,803元、105年7,539元、10
    6年61,560元、107年81,385元、108年165,636元、109年184
    ,739元，加計自110年1月1日起至110年1月20日止結餘之17,
    935元，共計1,358,076元。又原告等四人之應有部分比例各
    為12分之1，故被告應給付原告四人各113,173元（計算式：
    1,358,076元/12=113,173元），為有理由，應予准許。逾此
    範圍，為無理由，應予駁回。被告雖抗辯110年1月20日後，
    公積金仍有支出云云，並提出自製之收支表為據，然因系爭
    房地之分管契約已經於109年1月14日消滅，被告亦未舉證證
    明兩造間就系爭房地仍有其他約定或就分管契約餘款之使用
    有任何協議，自難認其未經其他共有人同意之支出項目得以
    系爭房地之收益支付，是被告此部分之抗辯，亦無所據。
四、綜上所述，原告主張被告應給付原告四人各113,173元，及
    自起訴狀繕本送達翌日即110年10月19日起至清償日止，按
    年息百分之5計算之利息。為有理由，應予准許，逾此範圍
    之請求，則無理由，應予駁回。
五、本件原告勝訴部分，係依簡易訴訟程序所為被告敗訴之判決
    ，依民事訴訟法第389條第1項第3款規定，應依職權宣告假
    執行；並依同法第392條第2項規定，依職權為被告如預供擔
    保，得免為假執行之宣告。
六、訴訟費用負擔之依據：民事訴訟法第79條。
中　　華　　民　　國　　111 　年　　11　　月　　11　　日
                  臺灣新北地方法院板橋簡易庭
                            法  官 許珮育
以上為正本係照原本作成。
如不服本判決，應於送達後20日內，向本院提出上訴狀並表明上
訴理由，如於本判決宣示後送達前提起上訴者，應於判決送達後
20日內補提上訴理由書（須附繕本）。
中　　華　　民　　國　　111 　年　　11　　月　　13　　日
                            書記官  吳昌穆